【裁判字號】    94,重訴,115
【裁判日期】    950623
【裁判案由】    清償借款
【裁判全文】
臺灣高雄地方法院民事判決             94年度重訴字第115號
原      告  臺灣中小企業銀行股份有限公司
法定代理人  羅澤成
訴訟代理人  己○○
            丁○○
            戊○○
被      告  大氣環境有限公司
法定代理人  丙○○○
訴訟代理人  甲○○
被      告  乙○○
訴訟代理人  洪明俊律師
複代理人    葉美利律師
上列當事人間請求清償借款等事件，本院於中華民國95年6 月9
日言詞辯論終結，判決如下：
    主      文
被告應連帶給付原告新臺幣壹仟柒佰壹拾陸萬零玖佰玖拾參元，
及如附表所示之利息暨違約金。
訴訟費用由被告連帶負擔。
本判決於原告以新臺幣伍佰柒拾貳萬元供擔保後，得假執行；但
被告如以新臺幣壹仟柒佰壹拾陸萬零玖佰玖拾參元為原告預供擔
保，得免為假執行。
    事實及理由
壹、程序部分
一、按當事人得以合意定第一審管轄法院，但以關於由一定法律
    關係而生之訴訟為限，前項合意，應以文書為之，民事訴訟
    法第24條定有明文。查，依本件借款所簽立之中長期貸款契
    約第9 條及週轉金貸款契約第14條約定，本契約發生訴訟時
    ，合意以貴行所在地之法院為第一審管轄法院，而參酌兩造
    因第1 筆借款所簽訂之民營事業污染防治設備貸款契約第15
    條約定：本契約所稱『貴行』包括總行及其所屬各分支機構
    。」，則原告向其所屬分支機構所在地之法院即本院提起本
    件訴訟，自無不合；況依兩造所簽訂之授信約定書第12條，
    亦約定兩造合意以本院為本契約涉訟時之第一審管轄法院，
    是原告向本院提起本件清償借款訴訟，核與首揭規定相符，
    本院自有管轄權，被告乙○○辯稱：本院並無管轄權云云，
    自不足採。
二、次按當事人喪失訴訟能力或法定代理人死亡或其代理權消滅
    者，訴訟程序在有法定代理人或取得訴訟能力之本人，承受
    其訴訟以前當然停止；承受訴訟人，於得為承受時，應即為
    承受之聲明，民事訴訟法第170 條、第175 條第1 項分別定
    有明文。本件原告之法定代理人原為張兆順，嗣於審理中變
    更為羅澤成，是羅澤成依法聲明承受訴訟，自屬有據，應予
    准許。
貳、實體部分：
一、原告主張：（一）被告大氣環境有限公司（下稱大氣公司）
    於民國83年2 月15日，邀同被告乙○○、訴外人丙○○○、
    甲○○、洪世光為連帶保證人，與原告簽訂「民營事業污染
    防治設備貸款契約」，約定借款額度為新臺幣（下同）36,0
    00,000元，借款動用期間：自83年2 月15日起至90年1 月15
    日止，借款利率按交通銀行基本放款利率減2.875 ％機動調
    整。嗣於83年6 月7 日，兩造簽訂契據條款變更契約書，變
    更借款額度為22,000,000元，被告大氣公司依據上開約定，
    在同日向原告借款20,000,000元，約定借款期間自83年6 月
    7 日起至90年1 月15日止，利息按年利率5.825 ％計算，本
    金於貸放後每3 個月攤還1 次，還本日期為每年1 、4 、7
    、10月之15日，詎被告自85年1 月15日起即未依約繳納利息
    及清償本金，原告於被告大氣公司違約後雖獲部分清償，惟
    迄今尚積欠本金12,800,000元，及附表編號一所示之利息暨
    違約金未清償。（二）被告大氣公司復於84年1 月11日，邀
    同被告乙○○、訴外人丙○○○、甲○○、洪世光為連帶保
    證人，與原告簽訂週轉金貸款契約，約定借款額度為6,000,
    000 元，借款動用期間：自84年1 月11日起至85年1 月11日
    止，嗣被告大氣公司依據上開約定，在84年8 月1 日向原告
    借款6,000,000 元，約定借款期間自84年8 月1 日起至85年
    2 月1 日止，利率按原告基本放款利率加年利率1.715 ％機
    動調整，按月於每月1 日繳納利息，本金於到期日一次清償
    ，如未依約清償利息或本金時，債務視為全部到期。詎被告
    自85年1 月1 日起即未依約繳納利息，原告於被告大氣公司
    違約後雖獲部分清償，惟迄今尚積欠本金4,360,993 元，及
    附表編號二所示之利息暨違約金未清償。而被告乙○○雖未
    親自在借據上簽名，惟被告乙○○於83年2 月3 日親自簽署
    授信約定書乙紙（下稱系爭授信約定書）交予原告收執，同
    意擔任本件借款之連帶保證人，並留存往來印鑑，故被告乙○○自為上開借款之連帶保證人等語，爰依據消費借貸契約
    及連帶保證契約關係，請求被告連帶給付前開金額及如附表
    所示之利息、違約金。聲明求為判決：（一）被告應連帶給
    付原告17,160,993元，及如附表所示之利息、違約金。（二
    ）原告願供擔保，請准宣告假執行。
二、被告大氣環境有限公司則以：對於向原告借款及迄今尚欠如
    主文所示知本金及附表所示之利息、違約金未清償不爭執，
    惟被告乙○○與其他連帶保證人的印章都是在公司成立時所
    刻，由實際負責人甲○○交由公司會計部門來保管，有關公
    司事務都統一由甲○○出面處理，在民營事業污染防治設備
    貸款契約書、契據條款變更契約書、中長期貸款契約、週轉
    金貸款契約書上蓋「乙○○」印文及代被告乙○○簽名時，
    並未取得被告乙○○授權等語。被告乙○○則以：被告乙○○並未擔任被告大氣公司之連帶保證人，民營事業污染防治
    設備貸款契約書、契據條款變更契約書、中長期貸款契約、
    週轉金貸款契約書上之「乙○○」簽名並非伊所簽署，其上
    「乙○○」印文亦非被告乙○○之印章所蓋，被告乙○○雖
    有在授信約定書簽名，但不能依此即謂被告乙○○需負連帶
    清償責任等語，資為抗辯。均答辯聲明求為判決：（一）原
    告之訴駁回。（二）願供擔保請准宣告免為假執行。
三、經查，原告主張被告大氣公司分別於83年6 月7 日、84年8
    月1 日，各向原告借款20,000,000元、6,000,000 元，嗣均
    未依約償還，尚餘17,160,993元，及如附表所示之利息、違
    約金迄未清償等情，業據原告提出民營事業污染防治設備貸
    款契約書、契據條款變更契約書、中長期貸款契約、週轉金
    貸款契約書、授信約定書、臺灣高雄地方法院民事執行處強
    制執行金額計算書分配表、債權歷次受償明細表等件為證，
    且被告大氣公司對於上開事實亦不爭執，應認原告前開主張
    之事實為真正。
四、另原告主張被告乙○○為本件借款之連帶保證人，惟為被告
    乙○○所否認，並以前揭情詞置辯。故應審究者為被告乙○○有無擔任本件借款之連帶保證人。經查：
（一）系爭授信約定書經本院函請內政部警政署刑事警察局為筆
      跡鑑定，以特徵比對、放大比對法鑑定後，結果認系爭授
      信約定書上之「乙○○」筆跡與被告乙○○於82年9 月22
      日，在彰化銀行開戶時之印鑑卡、資料卡及綜合存款約定
      書上所書寫「乙○○」簽名筆跡之起筆、筆劃結構、書寫
      方式、連筆方式、筆劃相關位置及筆劃角度均相符，且為
      被告乙○○所不爭執（見本院卷第178 頁），足認系爭授
      信約定書確為被告所親自簽署無訛。次按文書之真偽，得
      依核對筆跡或印跡證之，而筆跡或印跡是否相符，法院本
      得依其自由心證判斷之（最高法院75年度台上字第422 號
      參照）。查，經本院以肉眼比對、觀察系爭授信約定書上
      「乙○○」之簽名與同日出具之印鑑卡上戶名欄及客戶欄
      上「乙○○」之簽名，其上筆跡之起筆、筆劃結構、書寫
      方式、連筆方式、筆劃相關位置及筆劃角度均相符，而觀
      察、比對系爭授信約定書及印鑑卡上「乙○○」之印文，
      其字體大小、字型、相關位置亦均相符，復參以證人即辦
      理本件對保事宜之李佳燐到庭證述：辦理對保時一定要本
      人親自到場，並需要攜帶身份證及印章等語（見本院卷第
      71、72頁），足見被告乙○○於83年2 月3 日，親自在系
      爭授信約定書及印鑑卡上簽名，而系爭授信約定書及印鑑
      卡上之「乙○○」印文亦均係為真正。被告乙○○辯稱：
      這些印文均非真正，伊沒有這顆印章云云，顯係事後推諉
      之詞，自不足採。
（二）按收據、契約書內之印章為真正時，印章名義人應對該收
      據、契約書負責，縱該收據、契約書由他人代為立據，除
      有確切反證外，仍應推定由印章名義人授權而為之（最高
      法院72年度台上字第3309號判決要旨參照）。查，本件民
      營事業污染防治設備貸款契約書、契據條款變更契約書、
      中長期貸款契約、週轉金貸款契約書上之「乙○○」之簽
      名，與授信約定書、印鑑卡上之「乙○○」簽名之筆跡，
      其起筆、筆劃結構、書寫方式、連筆方式、筆劃相關位置
      及筆劃角度，經本院以肉眼比對、觀察之結果，固均不相
      符而應非被告乙○○所親自簽名，惟本件民營事業污染防
      治設備貸款契約書、契據條款變更契約書、中長期貸款契
      約、週轉金貸款契約書上之「乙○○」印文，經本院以折
      疊比對法，比對系爭授信約定書及印鑑卡上「乙○○」之
      印文，其上「乙○○」之印文字體大小、字型、相關位置
      均相符，而被告乙○○對於上開文件上之印文均相同亦不
      爭執（見本院卷第179 頁），足見上開文件之「乙○○」
      印文應係同一顆印章所蓋無訛。是系爭授信約定書及印鑑
      卡上之「乙○○」印文既為真正，則本件民營事業污染防
      治設備貸款契約書、契據條款變更契約書、中長期貸款契
      約、週轉金貸款契約書上之「乙○○」印文亦應均為真正
      。故本件民營事業污染防治設備貸款契約書、契據條款變
      更契約書、中長期貸款契約及週轉金貸款契約書上之「乙○○」之簽名及蓋印，雖均非被告乙○○所親自為之，惟
      其上之印文既為真正，揆諸前揭說明，除有確切反證外，
      上開文件仍應推定由被告乙○○授權他人所簽立。
（三）被告大氣公司固於本院陳稱：被告乙○○與其他連帶保證
      人的印章都是在公司成立時所刻，由實際負責人甲○○交
      由公司會計部門來保管，有關公司事務都統一由甲○○出
      面處理，在民營事業污染防治設備貸款契約書、契據條款
      變更契約書、中長期貸款契約、週轉金貸款契約書上蓋「
      乙○○」印文時，並未取得被告乙○○授權云云。惟查，
      被告乙○○於83年2 月3 日，在系爭授信約定書、印鑑卡
      上簽名並蓋用印章，已如前述。而依一般金融往來交易慣
      例，授信約定書係由借款人或保證人簽署後交由金融機構
      收執，並作為借貸契約之一部分，而被告乙○○自承係在
      證券公司擔任營業員一節，其工作亦屬金融相關行業，對
      於此種交易慣例自知之甚詳，復參以被告乙○○自承未曾
      向原告借貸款項，且被告乙○○簽署系爭授信約定書之日
      期，與本件民營事業污染防治設備貸款契約書簽訂之日期
      即同年月15日相距僅12日等情，足認被告乙○○簽署系爭
      授信約定書之原因，係因被告大氣公司欲向原告借款始簽
      立，而本件民營事業污染防治設備貸款契約書、契據條款
      變更契約書、中長期貸款契約及週轉金貸款契約書上之「
      乙○○」之印文復為真正，自應認被告乙○○授權被告大
      氣公司實際負責人甲○○代其在借貸契約簽名及蓋章。是
      被告大氣公司上開陳述，顯係事後迴護被告乙○○之詞，
      尚難以被告大氣公司上開陳述，為被告乙○○有利之認定
      。被告乙○○辯稱：不能依授信約定書即認被告乙○○需
      負連帶清償責任云云，自不足採。
（四）綜上所述，民營事業污染防治設備貸款契約書、契據條款
      變更契約書、中長期貸款契約及週轉金貸款契約書上之「
      乙○○」印文既為真正，且經被告乙○○授權他人簽立上
      開文件，被告乙○○自應就上開文件之內容負責，應認為
      被告乙○○為本件借款之連帶保證人，就被告大氣公司積
      欠原告之本件借款金額、利息及違約金，負連帶清償責任
      。
五、從而，原告依據消費借貸契約及連帶保證契約，請求被告連
    帶給付17,160,993元，及如附表所示之利息、違約金，即無
    不合，應予准許。
六、兩造均陳明願供擔保，聲請宣告假執行或免為假執行，核無
    不合，爰分別酌定相當之擔保金額准許之。
七、據上論結，本件原告之訴為有理由，依民事訴訟法第85 條
    第2 項、第390 條第2 項、第392 條第2 項，判決如主文。
中    華    民    國    95    年    6     月    23    日
                  民事第二庭法  官  邱泰錄
上為正本係照原本作成。
如不服本判決，應於送達後20日內，向本院提出上訴狀並表明上
訴理由，如於本判決宣示後送達前提起上訴者，應於判決送達後
10日內補提上訴理由書（須附繕本）。
中    華    民    國    95    年    6     月    23    日
                            書記官  林慧君
附表：
┌──┬───────┬─────┬───┬───────────┬─────┐
│編號│借款本金（新台│  利息    │利 率 │    違約金            │原貸金額  │
│    │幣）          │          │      │                      │          │
├──┼───────┼─────┼───┼───────────┼─────┤
│1   │ 12,800,000元 │自民國87年│年息  │自民國87年12月14日起至│20,000,000│
│    │              │12月14日起│5.825%│清償日止，按左開利率20│元        │
│    │              │至清償日止│      │% 計算。              │          │
│    │              │，按右開利│      │                      │          │
│    │              │率計算。  │      │                      │          │
├──┼───────┼─────┼───┼───────────┼─────┤
│2   │ 4,360,993元  │自民國87年│年息  │自民國87年7 月24日起至│6,000,000 │
│    │              │7 月24日起│10.21%│清償日止，按左開利率20│元        │
│    │              │至清償日止│      │% 計算。              │          │
│    │              │，按右開利│      │                      │          │
│    │              │率計算。  │      │                      │          │
└──┴───────┴─────┴───┴───────────┴─────┘


司法院資訊處製作；財團法人民間司法改革基金會備份。
